【裁判字號】    97,訴,1146
【裁判日期】    970924
【裁判案由】    新型專利舉發
【裁判全文】
臺北高等行政法院判決
                                     97年度訴字第01146號
                              .
原      告  甲○○
訴訟代理人  陳啟舜 律師
複代 理 人  楊翠玲 律師
被      告  經濟部
代  表  人  戊○○（部長）
訴訟代理人  丁○○
參  加  人  奇鋐科技股份有限公司
代  表  人  丙○○
訴訟代理人  孫大龍 律師
上列當事人間因新型專利舉發事件，原告不服經濟部中華民國97
年3 月18日經訴字第09706103680 號訴願決定，提起行政訴訟，
並經本院依職權命第三人奇鋐科技股份有限公司參加訴訟，本院
判決如下：
    主  文
原告之訴駁回。
訴訟費用由原告負擔。
    事  實
一、事實概要：
    參加人奇鋐科技股份有限公司前於民國（下同）92年6 月11
    日以「風向出口控制裝置」向原處分機關智慧財產局申請新
    型專利，經該局編為第00000000號進行形式審查，准予專利
    ，並發給新型第M248222 號專利證書（下稱系爭專利）。嗣
    原告甲○○以系爭專利有違專利法第94條第4 項規定，不符
    新型專利要件，對之提起舉發。案經原處分機關審查，於96
    年7 月6 日以（96）智專三（一）02054 字第09620377540
    號專利舉發審定書為「舉發成立，應撤銷專利權」之處分（
    下稱原處分）。參加人不服，提起訴願，經經濟部97年3 月
    18日經訴字第09706103680 號訴願決定撤銷原處分，由原處
    分機關另為適法之處分。原告不服，遂向本院提起行政訴訟
    。本院依職權命參加人參加訴訟。
二、兩造聲明：
  (一)原告聲明：撤銷訴願決定。
  (二)被告聲明：原告之訴駁回。
三、兩造之爭點：
    證據1 或證據1 及2 之組合可否證明系爭專利不具進步性？
  (一)原告主張：
    1.被告事實認定錯誤，導致適用法規違誤：
      (1)按「新型專利權範圍，以說明書所載之申請專利範圍為
        準，於解釋申請專利範圍時，並得審酌創作說明及圖式
        。」，為專利法第106 條第2 項所明定。又，「進步性
        之審查應以每一請求項所載新型的整體為對象」，以及
        「請求項所載新型是否具進步性，通常得依下列步驟進
        行判斷：步驟1 ：確定申請專利之新型的範圍；」復為
        西元2004年版專利審查基準第2-3-21頁補充規定。由上
        可知，創作說明及圖式僅於解釋申請專利範圍時得予以
        審酌，但不得取代申請專利範圍而為認定系爭專利是否
        具進步性之依據，合先說明。
      (2)查被告之所以認定系爭專利各項申請專利範圍相較於證
        據1 （91年5 月21日公告之第00000000號「風扇增壓導
        流裝置」新型專利案，下同）或證據1 及2 （五洲出版
        社於79年6 月出版之「通風機與泵之設計」一書正本第
        25頁至第27頁，下同）之組合具有進步性，主要係參考
        系爭專利說明書第6 頁第4 行及圖式，據此認定系爭專
        利申請專利範圍所載「輪轂座上設有『凸出』之流體控
        制元件」及「框體及輪轂座上設有『凸出』之流體控制
        元件」，係指該凸出之流體控制元件係由輪轂座或（及
        ）外框凸出且呈輻射狀排列，且該凸出之結構並未一體
        延伸連接風扇外框體與輪轂座。而證據1 僅揭示連接於
        風扇外框及風扇承置部間之導流葉片（靜葉）裝置（橫
        跨整個風扇之入、出風口），以作為提高風壓之流體控
        制元件，並未如系爭專利揭示有「輪轂座上設有凸出之
        流體控制元件」及「框體及輪轂座上設有凸出之流體控
        制元件」等技術手段，證據2 僅為基本之軸流風扇速度
        分析理論，亦未揭示任何有關於凸出導流裝置之預期效
        果。由於系爭專利該凸出之流體控制元件或係由輪轂座
        上向外凸設延伸，並與框體有一定之間距，或係由框體
        向內凸設延伸，並與輪轂座有一定之間距，將因而使流
        體在徑向上產生較大之壓力變化，進而影響流體流動方
        向，當輪轂座設有如同系爭專利之凸出流體控制元件，
        應可藉此較大之徑向壓力分布差異，使風扇出風朝出口
        兩側擴散（如系爭專利創作說明第4 圖及第11圖等），
        並達成出風面積散布較廣之功效，而當輪轂座及框體均
        設有如同系爭專利之凸出流體控制元件時，則可將風扇
        出風朝出口兩側及輪轂座中心擴散（如系爭專利創作說
        明第15圖及第22圖等），而達成出風面積散布較廣之功
        效。因此證據1 或證據1 及2 之組合均難證明系爭專利
        不具進步性。
      (3)惟查，上開訴願決定理由顯有事實認定錯誤之違誤，茲
        說明如下：
        系爭專利於其第1 請求項之技術內容，並未界定如被
          告所認定之「該凸出之結構並未一體延伸連接風扇外
          框體與輪轂座，亦即，系爭專利之流體控制元件並未
          一體橫跨整個風扇之入、出風口」等技術特徵，而遍
          查系爭專利之說明書，亦無該技術特徵之記載。再且
          ，證據1 「連接於風扇外框及風扇承置部間之導流葉
          片（靜葉）裝置」之技術手段，與系爭專利「凸出」
          之文義亦無不符。尤其是，系爭專利申請專利範圍第
          8 、9 項之「該流體控制元件係為控制葉片」及「該
          流體控制元件係為肋條」，事實上正與證據1 之「導
          流葉片（靜葉）」或證據2 之「靜翼（靜葉）」完全
          相同。
        西元2004年版專利審查基準第2-1-16頁（3.3.1.2 附
          屬項）小節補充規定：「附屬項係包含所依附請求項
          之所有技術特徵（專施18. III後段），並另外增加技
          術特徵，而就被依附之請求項所載的技術手段作進一
          步限定之請求項…。附屬項所包含所依附請求項之所
          有技術特徵，故附屬項所為被依附之請求項的特殊實
          施方式，其申請專利範圍必然落在被依附之請求項的
          範圍之內」。另，同專利審查基準第2-3-7 頁第7 行
          以下補充規定：「上位概念，指複數個技術特徵屬於
          同族或同類的總括概念，或複數個技術特徵具有某種
          共同性質的總括概念。發明包含以上位概念表現之技
          術特徵者，稱為上位概念發明。發明包含以下位概念
          表現之技術特徵者，稱為下位概念發明。若先前技術
          為下位概念，由於其內容已隱含或建議其所揭露之技
          術手段可以適用於其所屬之上位概念發明不具新穎性
          。」。
        系爭專利申請專利範圍第8 項「該流體控制元件係為
          控制葉片」之技術特徵，以及申請專利範圍第9 項「
          該流體控制元件係為肋條」之技術特徵，事實上與證
          據1 之「導流葉片（靜葉）」或證據2 之「靜翼（靜
          葉）」完全相同，既申請專利範圍第8 、9 項己包含
          所依附請求項之所有技術特徵，且為被依附請求項（
          第1 項）之下位概念發明，則在證據1 或組合證據1
          與證據2 可證明系爭專利申請專利範圍第8 、9 項不
          具進步性之情形下，系爭專利申請專利範圍第1 項亦
          當然不具進步性。
        專利法第94條第1 項第1 款「申請前已見於刊物或已
          公開使用者」係有關「新穎性」規定，至於同條第4
          項「新型雖無第1 項所列情事（新穎性），但為其所
          屬技術領域中具有通常知識者依申請前之先前技術顯
          能輕易完成時，仍不得依本法申請取得新型專利。」
          ，則係有關「進步性」規定，二者要件不同，不容混
          為一談。本件原告係主張系爭專利不具「進步性」，
          而非不具「新穎性」，則其「專利特徵」與引證案「
          證據資料」之間存有「技術上差異」，乃屬必然。至
          於系爭專利究竟有無違反「進步性」之規定，應進一
          步依「就該新型之整體是否為該新型所屬技術領域中
          具有通常知識者依申請前之先前技術所能輕易完成？
          」，以及「進步性之審查應以每一請求項中所載之新
          型的整體為對象，亦即將該新型所欲解決之問題、解
          決問題之技術手段及對照先前技術之功效作為一整體
          予以考量，逐項判斷。」等標準判斷之（西元2004年
          版專利審查基準2-3-18、2-3-20頁參照）。
        系爭專利之申請專利範圍及其說明書並未界定或說明
          該「凸出」之流體控制元件終端未連接於風扇外框體
          與輪轂座，且系爭專利之說明書亦未比較說明系爭專
          利之該「凸出之流體控制元件」與證據1 「連接於風
          扇外框及風扇承置部間之導流葉片（靜葉）裝置」結
          構上差異有何功效增進之處，則被告僅以系爭專利「
          輪轂座上設有凸出之流體控制元件」及「框體及輪轂
          座上設有凸出之流體控制元件」等結構特徵與證據1
          或證據1 及2 之組合不同，即率予認定系爭專利具有
          進步性，其事實認定顯然與經驗、論理法則相違。
        被告既自承「於風扇之進、出口處設導流葉片以改善
          風扇之出風量、風壓及效率固為習知」，系爭專利說
          明書亦未就其與證據1 間之技術特徵差異有何功效上
          增進進行說明，被告率爾認定「系爭專利該凸出流體
          控制元件，具有使風扇出風朝出口兩側或（及）輪轂
          座中心擴散，並達成出風面積散布較廣之功效」云云
          ，顯屬無憑，且有前後矛盾違反「經驗法則」與「論
          理法則」之違誤。
      (4)被告答辯理由第3 頁第3 項固主張：「…（二）系爭專
        利申請專利範圍所載『輪轂座上設有（凸出）之流體控
        制元件』，由其文字用語『凸出』之文義解釋（應指『
        高突出來』之意，而無『連接二者之間』之意涵），並
        參酌其說明書第6 頁第4 行所載『於出口112 處之輪轂
        座113 上設有凸出且呈輻射狀排列之控制葉片114 ，以
        改變流動於框體11之流體徑向壓力，並進而達到控制流
        體方向之功效』之說明內容及其對應圖式（系爭專利說
        明書中共揭示12項實施例及對應之66個圖式，所有『凸
        出』之流體控制元件於其圖式中均自輪轂座或《及》外
        框體高突出來呈輻射狀排列之結構圖式態樣），應係指
        該凸出之流體控制元件係由輪轂座或（及）外框凸出且
        呈輻射狀排列，且該凸出之結構並未一體延伸連接風扇
        外框體與輪轂座，亦即，系爭專利之流體控制元件並未
        一體橫跨整個風扇之入、出風口。（三）鈞院96年度訴
        字第03118 號確定判決（即系爭專利舉發一（N01 ）案
        ）亦認：『系爭專利該技術特徵，因該等凸出之流體控
        制元件係由輪轂座向外凸設延伸，並與框體有一定之間
        距』，亦即認─該凸出之流體控制元件並未一體延伸連
        接於框體或輪轂座（二者間有『一定之間距』）。（四
        ）由上述說明足知，系爭專利申請專利範圍所述『凸出
        』之流體控制元件，依其申請專利範圍所載文義，並配
        合其創作說明及圖式，確未一體延伸連接於外框體或輪
        轂座，應無疑義。（五）又『系爭專利該技術特徵，因
        該等凸出之流體控制元件係由輪轂座向外凸設延伸，並
        與框體有一定之間距，或係由框體向內凸設延伸並與輪
        轂座有一定之間距，得以使流體在徑向上產生較大之壓
        力變化，進而影響流體流動方向，故當系爭專利輪轂座
        置有凸出流體控制元件時，可藉此較大之徑向壓力分布
        差異，使風扇出風朝出口兩外側擴散，並達成出風面積
        散布較廣之功效，而當系爭專利輪轂座及框體均設置有
        凸出流體控制元件時，則可將風扇出風朝出口兩側及輪
        轂座中心擴散，達成出風面積散布較廣之功效』，此亦
        據鈞院96年度訴字第3118號確定判決認定在案，足知系
        爭專利因前述之結構特徵，確可達到出風面積散布較廣
        之功效，併此陳明。」
      (5)惟查，被告上開答辯理由顯有因事實認定錯誤致適用法
        規違誤之情事，說明如下：
        系爭專利說明書所記載內容，並無「該凸出之流體控
          制元件並未一體延伸連接於框體或輪轂座（二者間有
          『一定之間距』）」等技術特徵。再者，縱系爭專利
          說明書中所揭示之12項實施例及對應之66個圖式與證
          據1 有該等差異存在，惟，「進步性之審查應以每一
          請求項所載新型的整體為對象」，以及「請求項所載
          新型是否具進步性，通常得依下列步驟進行判斷：步
          驟1 ：確定申請專利之新型的範圍；」乃西元2004年
          版專利審查基準第2-3-21頁所明定。由上可知，創作
          說明及圖式僅於解釋申請專利範圍時得予以審酌，但
          不得取代申請專利範圍而為認定系爭專利是否具進步
          性之依據，合先說明。
        再且，證據1 「連接於風扇外框及風扇承置部間之導
          流葉片（靜葉）裝置」之技術手段，與系爭專利「凸
          出」之文義亦無不符。尤其是，系爭專利申請專利範
          圍第8 、9 項之「該流體控制元件係為控制葉片」及
          「該流體控制元件係為肋條」，事實上正與證據1 之
          「導流葉片（靜葉）」或證據2 之「靜翼（靜葉）」
          完全相同。
        另外，答辯理由第（五）點所謂系爭專利「當框體向
          內凸設延伸，將因而使流體在徑向上產生較大之壓力
          變化，進而影響流體流動方向。當輪轂座設有凸出流
          體控制元件，應可藉此較大之徑向壓力分布差異，使
          風扇出風朝出口兩側擴散，並達成出風面積散布較廣
          之功效，而當輪轂座及框體均設有凸出流體控制元件
          時，則可將風扇出風朝出口兩側及輪轂座中心擴散，
          而達成出風面積散布較廣之功效。」
        核上述功效之論述，僅係說明系爭專利「框體及輪轂
          座上設有凸出之流體控制元件」所具有之功效，惟並
          未能說明系爭專利由於「該凸出之流體控制元件與框
          體或輪轂座有一定之間距」，與證據1 相較有何功效
          上之增進。事實上，前述被告聲稱系爭專利具有之功
          效，亦存在於證據1 中，系爭專利並無任何功效上之
          增進，訴願決定顯有因事實認定錯誤致適用法規違誤
          之情事。
    2.系爭專利不具進步性，違反專利法第94條第4 項規定：
      (1)系爭專利申請專利範圍第1 項不具進步性：
        專利法第94條第1 項第1 款「申請前已見於刊物或已
          公開使用者」，係有關「新穎性」規定；而同條第4
          項「新型雖無第1 項所列情事（新穎性），但為其所
          屬技術領域中具有通常知識者依申請前之先前技術顯
          能輕易完成時，仍不得依本法申請取得新型專利。」
          ，則為有關「進步性」規定，二者要件本不相同，不
          容混為一談。本件原處分機關係認定系爭專利不具「
          進步性」，而非不具「新穎性」，故系爭專利「技術
          特徵」與引證案「證據資料」之間存有「技術上差異
          」，乃屬必然。
        系爭專利申請專利範圍第1 項之技術內容為：「一種
          風向出口控制裝置係包含框體及風扇，其中該框體係
          具有進、出口，且該框體內設有輪轂座，於出口之輪
          轂座上設有凸出之流體控制元件；該風扇係設置於框
          體之輪轂座上，當風扇轉動使流體經框體進、出口時
          ，藉由凸出之流體控制元件控制由框體出口流出之流
          體流向」。
        系爭專利該申請專利範圍第1 項所界定之技術特徵僅
          有：「於出口之輪轂座上設有凸出之流體控制元件」
          ，惟並無被告認定之：「該凸出之結構並未一體延伸
          連接風扇外框體與輪轂座」，且系爭專利說明書中亦
          未界定、說明該「流體控制元件終端未連接風扇外框
          體或（及）輪轂座」之技術手段。
        證據1 教示有「一外框301 ；一承置部304 用以承接
          該動葉201 ，使該動葉201 得以於該承置部304 上轉
          動；以及一導流裝置202 ，係連接於該外框301 與該
          承置部304 之間，藉以於該動葉201 轉動時提升該動
          葉201 之風壓；該導流裝置202 係位於該動葉201 之
          下風處」。
        經查，系爭專利之「該框體係具有進、出口」構造係
          對應於證據1 之「外框301 」；系爭專利之「框體內
          設有輪轂座」構造係對應於證據1 之「承置部304 」
          ；系爭專利之「轂座上設有凸出之流體控制元件」構
          造係對應於證據1 之「導流裝置202 」；系爭專利之
          「該風扇係設置於框體之輪轂座上」構造係對應於證
          據1 「該動葉201 得以於該承置部304 上」之技術手
          段。
        系爭專利「當風扇轉動使流體經框體進、出口時，藉
          由凸出之流體控制元件控制由框體出口流出之流體流
          向」之作用與效果，亦與證據1 「導流裝置202 可以
          控制流體方向及提升輸出風壓」之作用與效果相同。
        又，被告認定系爭專利「因該等凸出之流體控制元件
          ，得使流體在徑向上產生較大之壓力變化，進而影響
          流體流動方向，可藉此較大之徑向壓力分布差異，使
          風扇出風朝出口兩側擴散，或使風扇出風朝出口兩側
          及輪轂座中心擴散，而達成出風面積散布較廣之功效
          」，僅為片面之詞，蓋系爭專利說明書並無相關數據
          可供參考，且系爭專利之技術特徵確實為其所屬技術
          領域中具有通常知識者依申請前之先前技術顯能輕易
          完成，依法不得申請取得新型專利。
        另外，證據2 亦教示「有關氣體流經通風機動、靜翼
          之速度、壓力及效率之理論分析等習知技術與知識」
          ，系爭專利「凸出之流體控制元件」與證據2 「靜翼
          」相較，縱外觀形狀上有所差異，系爭專利充其量僅
          具有新穎性，至於系爭專利該請求項所欲解決之問題
          、解決問題之技術手段，與先前技術及其功效相較，
          實質上仍屬同一技術手段，功效上亦無增進之處，因
          此，組合證據1 及證據2 亦可證明系爭專利申請專利
          範圍第1 項係不具進步性。
        綜上可知，系爭專利申請專利範圍第1 項係運用申請
          前該證據1 或組合證據1 與2 已公開之習知技術，為
          其所屬技術領域中具有通常知識者顯能輕易完成，不
          具進步性。
      (2)系爭專利申請專利範圍第2 項不具進步性：
        系爭專利申請專利範圍第2 項之技術內容為：「一種
          風向出口控制裝置係包含框體及風扇，其中該框體係
          具有進、出口，且該框體內設有輪轂座，於出口之框
          體及輪轂座上設有凸出之流體控制元件；該風扇係設
          置於框體之輪轂座上，當風扇轉動使流體經框體進、
          出口時，藉由凸出之流體控制元件控制由框體出口流
          出之流體流向」。
        系爭專利申請專利範圍第2 項之技術特徵，僅為「於
          出口之框體及輪轂座上設有凸出之流體控制元件」，
          與申請專利範圍第1 項「於出口之輪轂座上設有凸出
          之流體控制元件」之特徵相較，二者技術手段實質同
          一，且系爭專利申請專利範圍第1 項已如前述不具進
          步性，因此，其申請專利範圍第2 項亦不具進步性。
        又，證據1 教示「一導流裝置202 ，係連接於該外框
          301 與該承置部304 之間，藉以於該動葉201 轉動時
          提升該動葉201 之風壓」等技術手段，以及證據2 教
          示「有關氣體流經通風機動、靜翼之速度、壓力及效
          率之理論分析等習知技術與知識」，因此，系爭專利
          申請專利範圍第2 項之「於出口之框體及輪轂座上設
          有凸出之流體控制元件」技術特徵，應與證據1 為同
          一技術手段。
        再且，系爭專利申請專利範圍第2 項之技術特徵亦無
          被告認定之：「該凸出之結構並未一體延伸連接風扇
          外框體與輪轂座」，且系爭專利說明書中亦未界定、
          說明該「流體控制元件終端未連接風扇外框體或輪轂
          座」之技術手段。
        再者，系爭專利申請專利範圍第2 項之技術特徵所達
          成之「當風扇轉動使流體經框體進、出口時，藉由凸
          出之流體控制元件控制由框體出口流出之流體流向」
          功效，亦與證據1 或證據2 所教示者相同。
        因此，證據1 或組合證據1 及證據2 可證明系爭專利
          申請專利範圍第2 項不具進步性。
      (3)系爭專利申請專利範圍第3 項不具進步性：
        系爭專利申請專利範圍第3 項之技術內容為：「一種
          風向出口控制裝置係包含框體及風扇，其中該框體係
          具有進、出口，且該框體內設有輪轂座，於進口之輪
          轂座上設有凸出之流體控制元件；該風扇係設置於框
          體之輪轂座上，當風扇轉動使流體經框體進、出口時
          ，藉由凸出之流體控制元件控制由框體出口流出之流
          體流向」。
        系爭專利申請專利範圍第3 項之技術特徵，僅為「於
          進口之輪轂座上設有凸出之流體控制元件」，與申請
          專利範圍第1 項「於出口之輪轂座上設有凸出之流體
          控制元件」之特徵相較，二者技術手段實質同一，且
          系爭專利申請專利範圍第1 項不具進步性已如前述，
          因此，該申請專利範圍第3 項亦不具進步性。
        又，證據1 教示「一導流裝置202 ，係連接於該外框
          301 與該承置部304 之間，藉以於該動葉201 轉動時
          提升該動葉201 之風壓」等技術手段，以及證據2 教
          示「有關氣體流經通風機動、靜翼之速度、壓力及效
          率之理論分析等習知技術與知識」，因此，系爭專利
          申請專利範圍第3 項之「於進口之輪轂座上設有凸出
          之流體控制元件」技術特徵，與該證據1 為同一技術
          手段。
        再且，系爭專利申請專利範圍第3 項之技術特徵並無
          被告認定之：「該凸出之結構並未一體延伸連接風扇
          外框體」，系爭專利說明書中亦未界定、說明該「流
          體控制元件終端未連接風扇外框體」之技術手段。
        再者，系爭專利申請專利範圍第3 項技術特徵所達成
          之「當風扇轉動使流體經框體進、出口時，藉由凸出
          之流體控制元件控制由框體出口流出之流體流向」功
          效，亦與證據1 或證據2 所教示者相同。
        因此，證據1 或組合證據1 及證據2 可證明系爭專利
          申請專利範圍第3 項不具進步性。
      (4)系爭專利申請專利範圍第4 項不具進步性：
        系爭專利申請專利範圍第4 項之技術內容為：「一種
          風向出口控制裝置係包含框體及風扇，其中該框體係
          具有進、出口，且該框體內設有輪轂座，於進口之框
          體及輪轂座上設有凸出之流體控制元件；該風扇係設
          置於框體之輪轂座上，當風扇轉動使流體經框體進、
          出口時，藉由凸出之流體控制元件控制由框體出口流
          出之流體流向」。
        系爭專利申請專利範圍第4 項之技術特徵，僅為「於
          進口之框體及輪轂座上設有凸出之流體控制元件」，
          與申請專利範圍第1 項「於出口之輪轂座上設有凸出
          之流體控制元件」之特徵相較，二者技術手段實質同
          一，且系爭專利申請專利範圍第1 項不具進步性已如
          前述，因此申請專利範圍第4 項不具進步性。
        又，證據1 教示「一導流裝置202 ，係連接於該外框
          301 與該承置部304 之間，藉以於該動葉201 轉動時
          提升該動葉201 之風壓」等技術手段，以及證據2 教
          示「有關氣體流經通風機動、靜翼之速度、壓力及效
          率之理論分析等習知技術與知識」，因此，系爭專利
          申請專利範圍第4 項之「於進口之框體及輪轂座上設
          有凸出之流體控制元件」技術特徵，與該證據1 應為
          同一技術手段。
        且，系爭專利申請專利範圍第4 項之技術特徵並無被
          告認定之：「該凸出之結構並未一體延伸連接風扇外
          框體與輪轂座」，以及系爭專利說明書中亦未界定、
          說明該「流體控制元件終端未連接風扇外框體或輪轂
          座」之技術手段。
        及，系爭專利申請專利範圍第4 項技術特徵所達成之
          「當風扇轉動使流體經框體進、出口時，藉由凸出之
          流體控制元件控制由框體出口流出之流體流向」功效
          ，亦與證據1 或證據2 所教示者相同。
        因此，證據1 或組合證據1 及證據2 可證明系爭專利
          申請專利範圍第4 項不具進步性。
      (5)系爭專利申請專利範圍第5 項不具進步性：
        系爭專利申請專利範圍第5 項之技術內容為：「一種
          風向出口控制裝置，係與一風扇組組合，其包含有一
          框體，該框體內設有輪轂座，於輪轂座上設有凸出之
          流體控制元件，藉由凸出之流體控制元件控制流體流
          向」。
        系爭專利申請專利範圍第5 項之「風向出口控制裝置
          ，係與一風扇組組合，其包含有一框體，該框體內設
          有輪轂座，於輪轂座上設有凸出之流體控制元件」技
          術特徵，與申請專利範圍第1 項「風向出口控制裝置
          係包含框體及風扇，其中該框體係具有進、出口，且
          該框體內設有輪轂座，於出口之輪轂座上設有凸出之
          流體控制元件」之特徵相較，其技術手段實質同一，
          既系爭專利申請專利範圍第1 項不具進步性已如前述
          ，因此，申請專利範圍第5 項亦不具進步性。
        又，證據1 教示「一導流裝置202 ，係連接於該外框
          301 與該承置部304 之間，藉以於該動葉201 轉動時
          提升該動葉201 之風壓」等技術手段，以及證據2 教
          示「有關氣體流經通風機動、靜翼之速度、壓力及效
          率之理論分析等習知技術與知識」，因此，系爭專利
          申請專利範圍第5 項之技術特徵與證據1 應為同一技
          術手段。
        再且，系爭專利申請專利範圍第5 項之技術特徵並無
          被告認定之：「該凸出之結構並未一體延伸連接框體
          」，及系爭專利說明書中亦未界定、說明該「流體控
          制元件終端未連接風扇外框體或輪轂座」之技術手段
          。
        及，系爭專利申請專利範圍第5 項技術特徵所達成「
          當風扇轉動使流體經框體進、出口時，藉由凸出之流
          體控制元件控制由框體出口流出之流體流向」之功效
          ，亦與證據1 或證據2 所教示者相同。
        因此，證據1 或組合證據1 及證據2 可證明系爭專利
          申請專利範圍第5 項不具進步性。
      (6)系爭專利申請專利範圍第6 項不具進步性：
        系爭專利申請專利範圍第6 項之技術內容為：「一種
          風向出口控制裝置，係與一風扇組組合，其包含有一
          框體，該框體內設有輪轂座，於框體及輪轂座上設有
          凸出之流體控制元件，藉由凸出之流體控制元件控制
          流體流向」。
        系爭專利申請專利範圍第6 項之「風向出口控制裝置
          ，係與一風扇組組合，其包含有一框體，該框體內設
          有輪轂座，於框體及輪轂座上設有凸出之流體控制元
          件」技術特徵，與申請專利範圍第1 項之「風向出口
          控制裝置係包含框體及風扇，其中該框體係具有進、
          出口，且該框體內設有輪轂座，於出口之輪轂座上設
          有凸出之流體控制元件」技術特徵相較，其技術手段
          實質同一，既系爭專利申請專利範圍第1 項不具進步
          性已如前述，因此，申請專利範圍第6 項亦應不具進
          步性。
        又，證據1 教示「一導流裝置202 ，係連接於該外框
          301 與該承置部304 之間，藉以於該動葉201 轉動時
          提升該動葉201 之風壓」等技術手段，以及證據2 教
          示「有關氣體流經通風機動、靜翼之速度、壓力及效
          率之理論分析等習知技術與知識」，因此，系爭專利
          申請專利範圍第6 項之技術特徵與證據1 亦為同一技
          術手段。
        再且，系爭專利申請專利範圍第6 項之技術特徵亦無
          被告認定之：「該凸出之結構並未一體延伸連接框體
          或輪轂座」，及系爭專利說明書中亦未界定、說明該
          「流體控制元件終端未連接風扇外框體或輪轂座」之
          技術手段。
        及，系爭專利申請專利範圍第6 項之技術特徵所達成
          之「當風扇轉動使流體經框體進、出口時，藉由凸出
          之流體控制元件控制由框體出口流出之流體流向」功
          效，亦與證據1 或證據2 所教示者相同。
        因此，證據1 或組合證據1 及證據2 亦可證明系爭
          專利申請專利範圍第6 項不具進步性。
      (7)系爭專利申請專利範圍第7 項不具進步性：
        系爭專利申請專利範圍第7 項為其申請專利範圍第5
          或6項(獨立項) 之附屬項，該附屬項之技術內容應與
          其獨立項之技術內容一併考慮。系爭專利申請專利範
          圍第5 或6 項之技術內容不具進步性既如前述，以下
          僅就申請專利範圍第7 項之技術特徵是否具有進步性
          再加以說明。
        系爭專利申請專利範圍第7 項揭示之技術特徵為：「
          其中該風扇組係包含有扇框及風扇」。
        核上開系爭專利申請專利範圍第7 項之技術特徵，僅
          係對其獨立項之「風扇組」作細部描述，且該「風扇
          組係包含有扇框及風扇」僅為習知技術，與證據1 「
          動葉71、靜葉72」為相對應之技術手段，因此，系爭
          專利申請專利範圍第7 項所界定之技術特徵與證據1
          應屬實質相同；加以證據1 或組合證據1 及證據2 已
          可證明系爭專利申請專利範圍第5 、6 項（獨立項）
          不具進步性，則證據1 或組合證據1 及證據2 亦可證
          明系爭專利申請專利範圍第7 項（附屬項）不具進步
          性。
      (8)系爭專利申請專利範圍第8 項不具進步性：
        系爭專利申請專利範圍第8 項為其申請專利範圍第1
          或2 或3 或4 或5 或6 項（獨立項）之附屬項，該附
          屬項之技術內容應與其獨立項之技術內容一併考慮。
          系爭專利申請專利範圍第1 或2 或3 或4 或5 或6 項
          之技術內容不具進步性既如前述，以下僅就申請專利
          範圍第8 項之技術特徵是否具有進步性再加以說明。
        系爭專利申請專利範圍第8 項揭示之技術特徵為：「
          其中該流體控制元件係為控制葉片」。
        核上開系爭專利申請專利範圍第8 項之技術特徵，僅
          係對其獨立項之「流體控制元件」作細部描述，且該
          「流體控制元件係為控制葉片」，亦與證據1 「靜葉
          72」為完全相同之技術手段，因此，系爭專利申請專
          利範圍第8 項所界定之技術特徵與證據1 實質相同，
          故證據1 或組合證據1 及證據2 係可證明系爭專利申
          請專利範圍第8 項（附屬項）不具進步性。
      (9)系爭專利申請專利範圍第9 項不具進步性：
        系爭專利申請專利範圍第9 項為其申請專利範圍第1
          或2 或3 或4 或5 或6 項（獨立項）之附屬項，該附
          屬項之技術內容應與其獨立項之技術內容一併考慮。
          系爭專利申請專利範圍第1 或2 或3 或4 或5 或6 項
          之技術內容不具進步性既如前述，以下僅就申請專利
          範圍第9 項之技術特徵是否具有進步性再加以說明。
        系爭專利申請專利範圍第9 項揭示之技術特徵為：「
          其中該流體控制元件係為肋條」。
        核上開系爭專利申請專利範圍第9 項之技術特徵，僅
          係對其獨立項之「流體控制元件」作細部描述，且該
          「流體控制元件係為肋條」，亦與證據1 「肋條102
          」為完全相同之結構，因此，證據1 或組合證據1 及
          證據2 可證明系爭專利申請專利範圍第9 項（附屬項
          ）不具進步性。
      (10)被告答辯理由第5 頁第4 項固認定：「（一）查證據1
        僅揭示有連接於風扇外框及風扇承置部間之導流葉片（
        靜葉）裝置（橫跨整個風扇之入、出風口），以作為提
        高風壓之流體控制元件，此與系爭專利申請專利範圍所
        載『輪轂座上設有凸出之流體控制元件』、『框體及輪
        轂座上設有凸出之流體控制元件』等結構特徵並不相同
        。（二）又於風扇之進、出風口處設導流葉片改善風扇
        之出風量、風壓及效率固為習知，惟導流葉片之差異亦
        會對風扇性能及功效有影響。證據1 中之導流裝置202
        僅係利用設置跨越出、入風口之導流葉片，以提高出風
        量與風壓，並未揭示任何有關於『輪轂座上設有凸出之
        流體控制元件』或『框體及輪轂座上設有凸出之流體控
        制元件』等技術實施之可能性及預期效果。與系爭專利
        『凸出』之流體控制元件相較，系爭專利因其導流裝置
        並未跨越整個出、入風口，而係由輪轂座向外凸設延伸
        ，並與框體有一定之間距，或係由框體向內凸設延伸並
        與輪轂座有一定之間距，得使流體在徑向上產生較大之
        壓力變化，進而影響流體流動方向，當輪轂座設有如同
        系爭專利之凸出流體控制元件，應可藉此較大之徑向壓
        力分布差異，使風扇出風朝出口兩側擴散（如系爭專利
        創作說明第4 圖及第11圖等），並達成出風面積散布較
        廣之功效，而當輪轂座及框體均設有如同系爭專利之凸
        出流體控制元件時，則可將風扇出風朝出口兩側及輪轂
        座中心擴散（如系爭專利創作說明第15圖及第22圖等）
        ，而達成出風面積散布較廣之功效。（三）另證據2 僅
        為基本之軸流風扇速度分析理論，亦未揭示任何有關系
        爭專利『凸出』之流體控制元件及其所能產生控制出口
        流體流動方向之預期效果。（四）是以，系爭專利各項
        申請專利範圍所載之技術手段與證據1 明顯不同，且與
        證據1 或證據1 及2 之組合相較，亦有其功效之增進，
        非為其所屬技術領域中具有通常知識者依申請前之先前
        技術顯能輕易完成者；證據1 或證據1 及2 之組合均難
        證明系爭專利不具進步性」。
      惟查：
        西元2004年版專利審查基準第2-3-20頁「3.3 進步性
          之審查原則」補充規定：「進步性之審查應以每一請
          求項中所載之發明的整體為對象，亦即將該發明所欲
          解決之問題、解決問題之技術手段及對照先前技術之
          功效作為一整體予以考量，逐項進行判斷」。
        就系爭專利申請專利範圍所欲解決之問題與證據1 比
          較如下：
          (甲)系爭專利說明書第5 頁「創作目的」記載：「本創
            作之主要目的乃係在提供一種利用凸出之流體控制
            元件使流體在徑向上產生較大的壓力變化進而影響
            流體流動的方向之風向出口控制裝置」。
          (乙)證據1 說明書第5 頁第6 行記載：「本案的目的仍
            針對以往的缺失，來進行不斷的改良，以求達到盡
            善盡美，並利用別出心裁的設計，使肋條所產生的
            風阻得以降至最低，且對切線速度加以導引運用，
            來提升風扇輸出的風壓」。另，證據1 說明書第6
            頁第4 行記載：「如所述之風扇增壓導流裝置，其
            中因應該馬達轉動時，在該導流裝置之切線方向多
            增加一風壓，以避免氣流互擾造成風壓的損失，藉
            以提升該動葉的效率」。
          (丙)由上述之比較可知，系爭專利「利用凸出之流體控
            制元件使流體在徑向上產生較大的壓力變化」目的
            ，與證據1 「利用該導流裝置能多增加一風壓」之
            目的相同，因此，系爭專利所欲解決之問題與證據
            1 相同。
        就系爭專利申請專利範圍解決問題之技術手段與證據
          1 比較如下：
          (甲)系爭專利申請專利範圍第1 至6 項雖各自為不同技
            術內容之獨立項，惟基於專利單一性原則，該數請
            求項之技術內容係具有相同或相對應之技術特徵，
            即如被告認定系爭專利具有「框體或（及）輪轂座
            上設有凸出之流體控制元件」技術特徵。
          (乙)證據1 說明書則揭示「一導流裝置202 ，係連接於
            該外框301 與該承置部304 之間，藉以於該動葉20
            1 轉動時提升該動葉201 之風壓」。
          (丙)縱系爭專利該「凸出」之流體控制元件如被告所言
            ，並未一體延伸連接於外框體或輪轂座，然，本件
            係主張系爭專利不具進步性，並非主張系爭專利不
            具新穎性，因此，系爭專利與證據1 之間存有「技
            術上差異」，乃屬必然。更何況，證據1 之導流裝
            置202 雖連接於該外框301 與該承置部304 之間，
            然該證據1 之導流裝置202 亦「凸出」在該外框30
            1 與該承置部304 ，因此，系爭專利與該證據1 解
            決問題之技術手段仍屬相同。
        就系爭專利申請專利範圍與證據1 所達成之功效比較
          如下：
          (甲)系爭專利僅說明「當風扇轉動使流體經框體進、出
            口時，藉由凸出之流體控制元件控制由框體出口流
            出之流體流向」之作用與效果。
          (乙)證據1 說明書第10頁第5 段揭示：「綜上所述，本
            案之風扇增壓導流裝置由於加設一導流裝置，所以
            可以減除不必要的渦流損失，且可將切線速度加以
            導出，而提升輸出的風壓」。
          (丙)系爭專利藉由凸出之流體控制元件控制由框體出口
            流出之流體流向，與證據1 導流裝置可以減除不必
            要的渦流損失，且可將切線速度加以導出，而提升
            輸出的風壓相同。且系爭專利亦未比較說明系爭專
            利之該「凸出之流體控制元件」與證據1 「連接於
            風扇外框及風扇承置部間之導流葉片（靜葉）裝置
            」結構上差異有何功效增進之處。因此，系爭專利
            亦未能增進功效。
          (丁)從而，被告率爾認定「系爭專利該凸出流體控制元
            件，具有使風扇出風朝出口兩側或（及）輪轂座中
            心擴散，並達成出風面積散布較廣之功效」云云，
            顯屬無憑，再且該功效亦非系爭專利說明書所記載
            ，因此，訴願決定顯然違反進步性之認定法則。故
            ，無論是所欲解決之問題、解決問題之技術手段及
            對照先前技術之功效作整體考量，系爭專利與證據
            1 相較並無不同。
  (二)被告主張：
    1.本件原告主要訴稱：
      (1)系爭專利申請專利範圍第1 項所載之技術內容並未界定
        如被告所認定「該凸出之流體控制元件係由輪轂座或（
        及）外框凸出且呈幅射狀排列，且該凸出之結構並未一
        體延伸連接風扇外框體與輪轂座，亦即，系爭專利之流
        體控制元件並未一體橫跨整個風扇之入、出風口」之技
        術特徵，且遍查系爭專利之說明書亦無該技術特徵之記
        載。而證據1 所揭示「連接於風扇外框及風扇承置部間
        之導流葉片（靜葉）裝置」之技術手段，與系爭專利「
        凸出」之文義亦無不符；尤其，系爭專利申請專利範圍
        第8 項及第9 項「該流體控制元件為『控制葉片』或『
        肋條』」，即與證據1 之「導流葉片（靜葉）」或證據
        2 之「靜翼（靜葉）」完全相同，而證據1 或組合證據
        1 、2 既已足以證明該2 項申請專利範圍不具進步性，
        自亦足證明其所依附之申請專利範圍第1 項（下位概念
        發明）不具進步性。
      (2)又系爭專利「該框體係具有進、出口」、「框體內設有
        輪轂座」、「輪轂座上設有凸出之流體控制元件」及「
        該風扇（對應於證據1 扇葉）係設置於框體之輪轂座上
        」等構造，係對應於證據1 之「外框」、「承置部」、
        「導流裝置」及「該動葉得以於該承置部上」之技術手
        段，且系爭專利「當風扇轉動使流體流經框體進、出口
        時，藉由凸出之流體控制元件控制由框體出口流出之流
        體流向」之作用與功效，亦與證據1 「導流裝置可以控
        制流體方向及提升輸出風壓」之作用與功效相同；雖被
        告認定系爭專利「因該等凸出之流體控制元件，得使流
        體在徑向上產生較大之壓力變化，進而影響流體流動方
        向，可藉此較大之徑向壓力分布差異，使風扇出風朝出
        口兩外側擴散，或使風扇出風朝出口兩側及輪轂座中心
        擴散，而達成出風面積散布較廣之功效」，惟此僅為被
        告片面之詞，於系爭專利說明書中並無相關數據可供參
        考，是系爭專利之技術特徵應為其所屬技術領域中具有
        通常知識者顯能輕易完成，不具進步性。另證據2 亦教
        示有關氣體流經通風機動、靜翼之速度、壓力及效率之
        理論分析等習知技術與知識，組合證據1 及2 自亦可證
        明系爭專利申請專利範圍第1 項不具進步性。
      (3)另系爭專利申請專利範圍第2 項至第6 項界定之技術特
        徵，亦與申請專利範圍第1 項之技術手段實質相同，且
        證據1 已揭示「一導流裝置，係連接於框體與承置部之
        間，藉以於該動葉轉動時提升該動葉之風壓」等技術內
        容，證據2 亦教示有關氣體流經通風機動、靜翼之速度
        、壓力及效率之理論分析等習知技術與知識，組合證據
        1 及2 自亦可證明系爭專利該等申請專利範圍不具進步
        性。
      (4)而系爭專利申請專利範圍第7 項（附屬項）所界定「該
        風扇包含有扇框與風扇」之技術內容，係與證據1 之「
        動葉、靜葉」相對應；申請專利範圍第8 項（附屬項）
        所揭示之「控制葉片」與證據1 之「靜葉」為完全相同
        之技術手段；另申請專利範圍第9 項（附屬項）界定「
        該流體控制元件為肋條」之技術內容，則與證據1 「肋
        條」相同；且該3 項申請專利範圍所分別依附前揭獨立
        項（第1 項至第6 項）亦已為證據1 所揭示而不具進步
        性，該3 項申請專利範圍自亦不具進步性。
    2.關於系爭專利申請專利範圍所述「凸出」之流體控制元件
      究竟是否與一體延伸連接外框體或輪轂座乙節：
      (1)按「新型專利權範圍，以說明書所載之申請專利範圍為
        準，於解釋申請專利範圍時，並得審酌創作說明及圖式
        。」為專利法第106 條第2 項所明定。
      (2)查系爭專利申請專利範圍所載「輪轂座上設有『凸出』
        之流體控制元件」及「框體及輪轂座上設有『凸出』之
        流體控制元件」，由其文字用語「凸出」之文義解釋（
        應指「高突出來」之意，而無「連接二者之間」之意涵
        ），並參酌其說明書第6 頁第4 行所載「於出口112 處
        之輪轂座113 上設有凸出且輻射狀排列之控制葉片114
        ，以改變流動於框體11之流體徑向壓力，並進而達到控
        制流體方向之功效」之說明內容及其對應圖式（系爭專
        利說明書中共揭示12項實施例及對應之66個圖式，所有
        「凸出」之流體控制元件於其圖式中均為自輪轂座或《
        及》外框體高突出來呈輻射狀排列之結構圖式態樣），
        應係指該凸出之流體控制元件係由輪轂座或（及）外框
        凸出且呈幅射狀排列，且該凸出之結構並未一體延伸連
        接風扇外框體與輪轂座，亦即，系爭專利之流體控制元
        件並未一體橫跨整個風扇之入、出風口。
      (3)臺北高等行政法院96年度訴字第3118號確定判決（即系
        爭專利舉發一（N01 ）案）亦認：「系爭專利該技術特
        徵，因該等凸出之流體控制元件係由輪轂座向外凸設延
        伸，並與框體有一定之間距，或係由框體向內凸設延伸
        並與輪轂座有一定之間距」，亦即認該凸出之流體控制
        元件並未一體延伸連接於框體或輪轂座（二者間仍有「
        一定之間距」）。
      (4)由上述說明足知，系爭專利申請專利範圍所述「凸出」
        之流體控制元件，依其申請專利範圍所載文義，並配合
        其創作說明及圖式，確未一體延伸連接於外框體或輪轂
        座，應無疑義。
      (5)又「系爭專利該技術特徵，因該等凸出之流體控制元件
        係由輪轂座向外凸設延伸，並與框體有一定之間距，或
        係由框體向內凸設延伸並與輪轂座有一定之間距，得以
        使流體在徑向上產生較大之壓力變化，進而影響流體流
        動方向，故當系爭專利輪轂座置有凸出流體控制元件時
        ，可藉此較大之徑向壓力分布差異，使風扇出風朝出口
        兩外側擴散，並達成出風面積散布較廣之功效，而當系
        爭專利輪轂座及框體均設置有凸出流體控制元件時，則
        可將風扇出風朝出口兩側及輪轂座中心擴散，達成出風
        面積散布較廣之功效」，此亦據臺北高等行政法院96年
        度訴字第3118號確定判決認定在案，足知系爭專利因前
        述之結構特徵，確可達到出風面積散布較廣之功效，併
        此陳明。
    3.關於證據1 或組合證據1 及2 是否足以證明系爭專利不具
      進步性乙節：
      (1)查證據1 僅揭示有連接於風扇外框及風扇承置部間之導
        流葉片（靜葉）裝置（橫跨整個風扇之入、出風口），
        以作為提高風壓之流體控制元件，此與系爭專利申請專
        利範圍所載「輪轂座上設有凸出之流體控制元件」、「
        框體及輪轂座上設有凸出之流體控制元件」等結構特徵
        並不相同。
      (2)又於風扇之進、出口處設導流葉片以改善風扇之出風量
        、風壓及效率固為習知，惟導流葉片結構之差異亦會對
        風扇性能及功效有影響。證據1 中之導流裝置202 僅係
        利用設置跨越出、入風口之導流葉片，以提高出風量與
        風壓，並未揭示任何有關於「輪轂座設有凸出之流體控
        制元件」或「框體及輪轂座設有凸出之流體控制元件」
        等技術實施之可能性及預期效果。與系爭專利「凸出」
        之流體控制元件相較，系爭專利因其導流裝置並未跨越
        整個出、入風口，而係由輪轂座向外凸設延伸，並與框
        體有一定之間距，或係由框體向內凸設延伸並與輪轂座
        有一定之間距，得使流體在徑向上產生較大之壓力變化
        ，進而影響流體流動方向，當輪轂座設有如同系爭專利
        之凸出流體控制元件，應可藉此較大之徑向壓力分布差
        異，使風扇出風朝出口兩外側擴散（如系爭專利創作說
        明書第4 圖及第11圖等），並達成出風面積散布較廣之
        功效，而當輪轂座及框體均設有如同系爭專利之凸出流
        體控制元件時，則可將風扇出風朝出口兩側及輪轂座中
        心擴散（如系爭專利創作說明書第15圖及第22圖等），
        而達成出風面積散布較廣之功效。
      (3)另證據2 僅為基本之軸流風扇速度分析理論，亦未揭示
        任何有關系爭專利「凸出」之流體控制元件及其所能產
        生控制出口流體流動方向之預期效果。
      (4)是以，系爭專利各項申請專利範圍所載之技術手段與證
        據1 明顯不同，且與證據1 或證據1 及2 之組合相較，
        亦有其功效之增進，非為其所屬技術領域中具有通常知
        識者依申請前之先前技術顯能輕易完成者；證據1 或證
        據1 及2 之組合均難證明系爭專利不具進步性。
  (三)參加人主張：與被告相同。
    理  由
一、本件起訴時被告之代表人原為乙○○，嗣變更為戊○○，經
    其聲明承受訴訟，核無不合，應予准許。
二、按凡利用自然法則之技術思想，對物品之形狀、構造或裝置
    之創作，而可供產業上利用之新型，得依法申請取得新型專
    利，為專利法第93條暨第94條第1 項前段所規定。又「新型
    雖無第1 項所列情事，但為其所屬技術領域中具有通常知識
    者依申請前之先前技術顯能輕易完成時，仍不得依法申請取
    得新型專利。」復為同法第94條第4 項所明定。
三、系爭「風向出口控制裝置」新型專利案，其申請專利範圍共
    9 項，其中第1 項至第6 項為獨立項，其餘則為附屬項。原
    告所提舉發證據1 為91年5 月21日公告之第00000000號「風
    扇增壓導流裝置」新型專利案；證據2 為五洲出版社於79年
    6 月出版之「通風機與泵之設計」一書正本第25頁至第27頁
    ；證據3 為原處分機關就建準電機工業股份有限公司針對證
    據1 提起之異議案（P01 ）所為之專利異議審定書（93年2
    月20日（93）智專三（三）05018 字第09320160890 號專利
    異議審定書）影本。
四、原處分機關係以：
  (一)系爭專利申請專利範圍第1 項與證據1 之結構設計相較，系
    爭專利之框體係具有進、出口（對應於證據1 可供氣流進出
    之外框體），且該框體內設有輪轂座（對應於證據1 之承置
    部），於出口之輪轂座上設有凸出之流體控制元件（對應於
    證據1 導流裝置）；該風扇（對應於證據1 扇葉）係設置於
    框體之輪轂座上（證據1 之承置部可承接扇葉），當風扇轉
    動使流體流經框體進、出口時，藉由凸出之流體控制元件控
    制由框體出口流出之流體流向；而證據1 之結構亦可達到控
    制由外框體流出流體流向之目的，是證據1 足以證明系爭專
    利申請專利範圍第1 項為其所屬技術領域中具有通常知識者
    依申請前之先前技術顯能輕易完成。
  (二)系爭專利申請專利範圍第2 項係包含框體及風扇，其中該框
    體係具有進、出口（對應於證據1 可供氣流進出之外框體）
    ，且該框體內設有輪轂座（對應於證據1 之承置部），於出
    口之框體及輪轂座上設有凸出之流體控制元件；該風扇（對
    應於證據1 扇葉）係設置於框體之輪轂座上（證據1 之承置
    部可承接扇葉），當風扇轉動使流體流經框體進、出口時，
    藉由凸出之流體控制元件控制由框體出口流出之流體流向；
    與證據1 之結構設計相較，系爭專利申請專利範圍第2 項雖
    於框體及輪轂座上均設有凸出之流體控制元件，惟證據1 之
    導流裝置已揭示連接於外框與承置部之間（參證據1 說明書
    第8 頁第10行），相當於外框與承置部設有導流裝置，故證
    據1 亦足以證明系爭專利申請專利範圍第2 項為其所屬技術
    領域中具有通常知識者依申請前之先前技術顯能輕易完成。
  (三)系爭專利申請專利範圍第3 項及第4 項亦包含框體及風扇，
    其中該框體係具有進、出口（對應於證據1可 供氣流進出之
    外框體），且該框體內設有輪轂座（對應於證據1 之承置部
    ），於進口之輪轂座或進口之框體及輪轂座上設有凸出之流
    體控制元件（對應於證據1 圖10之靜葉）；該風扇（對應於
    證據1 之動葉）係設置於框體之輪轂座上，當風扇轉動使流
    體流經框體進、出口時，藉由凸出之流體控制元件控制由框
    體出口流出之流體流向；與證據1 相較，系爭專利申請專利
    範圍第3 項雖將氣流流向改由具有凸出之流體控制元件之輪
    轂座流入，惟證據1 圖10之實施例亦已揭示有將靜葉（即導
    流裝置）擺在前、動葉（即扇葉）擺在後之導流設計；而系
    爭專利申請專利範圍第4 項固於框體及輪轂座上均設有凸出
    之流體控制元件，然證據1 之導流裝置連接於外框與承置部
    之間，亦等同於外框與承置部分設導流裝置，且系爭專利之
    氣流由具有凸出之流體控制元件的輪轂座及框體流入，此一
    改變氣流進、出該控制裝置之方向亦屬證據1 圖10靜葉、動
    葉之簡易配置手段，故證據1 亦可證明系爭專利申請專利範
    圍第3 項及第4 項為其所屬技術領域中具有通常知識者依申
    請前之先前技術顯能輕易完成。
  (四)系爭專利申請專利範圍第5 項及第6 項與證據1 相較，系爭
    專利所揭示該與扇組組合（對應於證據1 圖7 a 所示之兩動
    葉與一靜葉組合）之風向出口控制裝置包含有一框體（對應
    於證據1 之外框體），該框體內設有輪轂座（對應於證據1
    之承置部），於輪轂座上設有凸出之流體控制元件（對應於
    證據1 之靜葉），或於框體及輪轂座上設有凸出之流體控制
    元件（證據1 之導流裝置連接於外框與承置部之間，相當於
    外框與承置部分設有導流裝置），藉由凸出之流體控制元件
    控制流體流向；而證據1 之導流裝置或靜葉亦具有控制流體
    流向之效果，是證據1 亦可證明系爭專利申請專利範圍第5
    項及第6 項為其所屬技術領域中具有通常知識者依申請前之
    先前技術顯能輕易完成。
  (五)系爭專利申請專利範圍第7 項為申請專利範圍第5 項或第6
    項之附屬項，其風扇組係包含有扇框及風扇；而證據1 足以
    證明系爭專利申請專利範圍第5 項及第6 項不具進步性，已
    如前述，又證據1 圖7a所示兩動葉與一靜葉之組合亦可對應
    於系爭專利扇框（即證據1 之靜葉）及風扇（即證據1 之動
    葉）之結構設計，故證據1 亦足以證明系爭專利申請專利範
    圍第7 項為其所屬技術領域中具有通常知識者依申請前之先
    前技術顯能輕易完成。
  (六)系爭專利申請專利範圍第8 項（依附於第1 項至第6 項）係
    界定其流體控制元件為控制葉片；惟證據1 足可證明系爭專
    利申請專利範圍第1項 至第6 項不具進步性，已如前述，而
    證據1 連設於外框與承置部間之導流裝置（或靜葉）亦具有
    控制流體流向之效果，故證據1 亦可證明系爭專利申請專利
    範圍第8 項為其所屬技術領域中具有通常知識者依申請前之
    先前技術顯能輕易完成。
  (七)系爭專利申請專利範圍第9 項（依附於第1 項至第6 項）係
    界定其流體控制元件為肋條；惟證據1 可證明系爭專利申請
    專利範圍第1 項至第6 項不具進步性，已如前述，而證據1
    之習知散熱風扇結構（第1 圖）亦有採用肋條之結構，故系
    爭專利申請專利範圍第9 項仍為其所屬技術領域中具有通常
    知識者依證據1 及習知技術第1 圖之組合顯能輕易完成。
  (八)另證據2 乃關於氣體流經通風機動、靜翼之速度、壓力及效
    率之理論分析，為業界習用技術，因證據1 已足證明系爭專
    利各申請專利範圍不具進步性，再配合證據2 有關通風機動
    、靜翼配置之理論分析，益能證明系爭專利申請專利範圍第
    1 項至第4 項、第8 項至第9 項為其所屬技術領域中具有通
    常知識者顯能輕易完成等理由，乃為「舉發成立，應撤銷專
    利權」之處分。
五、參加人不服，提起訴願，經經濟部97年3 月18日經訴字第09
    706103680 號訴願決定撤銷原處分，並命原處分機關另為適
    法之處分。原告不服，提起行政訴訟，並為事實欄所載各節
    之主張，是本件應審酌者厥為：證據1 或證據1 及2 之組合
    可否證明系爭專利不具進步性？
六、經查：
  (一)按「新型專利權範圍，以說明書所載之申請專利範圍為準，
    於解釋申請專利範圍時，並得審酌創作說明及圖式。」為專
    利法第106 條第2 項所明定。查系爭專利申請專利範圍所載
    「輪轂座上設有『凸出』之流體控制元件」及「框體及輪轂
    座上設有『凸出』之流體控制元件」，由其文字用語（「凸
    出」）之文義（指「高突出來」），並參酌其說明書第6 頁
    第4 行及圖式（共66個圖式）所示，自係指該凸出之流體控
    制元件係由輪轂座或（及）外框凸出且呈幅射狀排列，且該
    凸出之結構並未一體延伸連接風扇外框體與輪轂座，亦即，
    系爭專利之流體控制元件並未一體橫跨整個風扇之入、出風
    口。而證據1 僅揭示有連接於風扇外框及風扇承置部間之導
    流葉片（靜葉）裝置（橫跨整個風扇之入、出風口），以作
    為提高風壓之流體控制元件，此與系爭專利申請專利範圍所
    載「輪轂座上設有凸出之流體控制元件」、「框體及輪轂座
    上設有凸出之流體控制元件」等結構特徵並不相同。又於風
    扇之進、出口處設導流葉片以改善風扇之出風量、風壓及效
    率固為習知，惟導流葉片結構之差異亦會對風扇性能及功效
    有影響。證據1 中僅係利用將跨越出、入風口導流葉片之設
    置以提高風扇風壓，並未揭示任何有關於「輪轂座設有凸出
    之流體控制元件」或「框體及輪轂座設有凸出之流體控制元
    件」等技術實施之可能性及預期效果；反觀系爭專利所具備
    「輪轂座設有凸出之流體控制元件」或「框體及輪轂座設有
    凸出之流體控制元件」等技術手段，因該等凸出之流體控制
    元件係由輪轂座向外凸設延伸，並與框體有一定之間距，或
    係由框體向內凸設延伸並與輪轂座有一定之間距（參見系爭
    專利說明書之圖式），得使流體在徑向上產生較大之壓力變
    化，進而影響流體流動方向，當輪轂座設有如同系爭專利之
    凸出流體控制元件，應可藉此較大之徑向壓力分布差異，使
    風扇出風朝出口兩外側擴散（如系爭專利創作說明書第4 圖
    及第11圖等），並達成出風面積散布較廣之功效，而當輪轂
    座及框體均設有如同系爭專利之凸出流體控制元件時，則可
    將風扇出風朝出口兩側及輪轂座中心擴散（如系爭專利創作
    說明書第15圖及第22圖等），而達成出風面積散布較廣之功
    效。
  (二)另證據2 僅為基本之軸流風扇速度分析理論，亦未揭示任何
    有關於凸出導流裝置之預期效果。是以，系爭專利各項申請
    專利範圍所載之技術手段與證據1 或證據1 及2 之組合相較
    ，應有其功效之增進，且非為其所屬技術領域中具有通常知
    識者依申請前之先前技術顯能輕易完成者；證據1或 證據1
    及2 之組合均難證明系爭專利不具進步性。原處分機關未審
    及此，遽認證據1 或證據1 及2 之組合可證明系爭專利不具
    進步性，而為本件「舉發成立，應撤銷專利權」之處分，即
    有未洽。
七、原告所述為不可採：
  (一)原告稱：系爭專利申請專利範圍第1 項所載之技術內容並未
    界定如被告所認定「該凸出之流體控制元件係由輪轂座或（
    及）外框凸出且呈幅射狀排列，且該凸出之結構並未一體延
    伸連接風扇外框體與輪轂座，亦即，系爭專利之流體控制元
    件並未一體橫跨整個風扇之入、出風口」之技術特徵，而證
    據1 所揭示「連接於風扇外框及風扇承置部間之導流葉片（
    靜葉）裝置」之技術手段，與系爭專利「凸出」之文義亦無
    不符；尤其，系爭專利申請專利範圍第8 項及第9 項「該流
    體控制元件為『控制葉片』或『肋條』」，即與證據1 之「
    導流葉片（靜葉）」或證據2 之「靜翼（靜葉）」完全相同
    ，而證據1 或組合證據1 、2 既已足以證明該2 項申請專利
    範圍不具進步性云云。
  (二)惟查：
    1.如前所述，系爭專利申請專利範圍所載「輪轂座上設有『
      凸出』之流體控制元件」及「框體及輪轂座上設有『凸出
      』之流體控制元件」，由其文字用語「凸出」之文義解釋
      （應指「高突出來」之意，而無「連接二者之間」之意涵
      ），並參酌其說明書第6 頁第4 行所載「於出口112 處之
      輪轂座113 上設有凸出且輻射狀排列之控制葉片114 ，以
      改變流動於框體11之流體徑向壓力，並進而達到控制流體
      方向之功效」之說明內容及其對應圖式（系爭專利說明書
      中共揭示12項實施例及對應之66個圖式，所有「凸出」之
      流體控制元件於其圖式中均為自輪轂座或《及》外框體高
      突出來呈輻射狀排列之結構圖式態樣），應係指該凸出之
      流體控制元件係由輪轂座或（及）外框凸出且呈幅射狀排
      列，且該凸出之結構並未一體延伸連接風扇外框體與輪轂
      座，亦即，系爭專利之流體控制元件並未一體橫跨整個風
      扇之入、出風口。
    2.而證據1 僅揭示有連接於風扇外框及風扇承置部間之導流
      葉片（靜葉）裝置（橫跨整個風扇之入、出風口），以作
      為提高風壓之流體控制元件，此與系爭專利申請專利範圍
      所載「輪轂座上設有凸出之流體控制元件」、「框體及輪
      轂座上設有凸出之流體控制元件」等結構特徵並不相同。
      又於風扇之進、出口處設導流葉片以改善風扇之出風量、
      風壓及效率固為習知，惟導流葉片結構之差異亦會對風扇
      性能及功效有影響。證據1 中之導流裝置202 僅係利用設
      置跨越出、入風口之導流葉片，以提高出風量與風壓，並
      未揭示任何有關於「輪轂座設有凸出之流體控制元件」或
      「框體及輪轂座設有凸出之流體控制元件」等技術實施之
      可能性及預期效果。與系爭專利「凸出」之流體控制元件
      相較，系爭專利因其導流裝置並未跨越整個出、入風口，
      而係由輪轂座向外凸設延伸，並與框體有一定之間距，或
      係由框體向內凸設延伸並與輪轂座有一定之間距，得使流
      體在徑向上產生較大之壓力變化，進而影響流體流動方向
      ，當輪轂座設有如同系爭專利之凸出流體控制元件，應可
      藉此較大之徑向壓力分布差異，使風扇出風朝出口兩外側
      擴散（如系爭專利創作說明書第4 圖及第11圖等），並達
      成出風面積散布較廣之功效，而當輪轂座及框體均設有如
      同系爭專利之凸出流體控制元件時，則可將風扇出風朝出
      口兩側及輪轂座中心擴散（如系爭專利創作說明書第15圖
      及第22圖等），而達成出風面積散布較廣之功效。另證據
      2 僅為基本之軸流風扇速度分析理論，亦未揭示任何有關
      系爭專利「凸出」之流體控制元件及其所能產生控制出口
      流體流動方向之預期效果。是以，系爭專利各項申請專利
      範圍所載之技術手段與證據1 明顯不同，且與證據1 或證
      據1 及2 之組合相較，亦有其功效之增進，非為其所屬技
      術領域中具有通常知識者依申請前之先前技術顯能輕易完
      成者；證據1 或證據1 及2 之組合均難證明系爭專利不具
      進步性。
八、綜上，原告所述，要不足採，從而被告以證據1 或證據1 及
    2 之組合均難證明系爭專利不具進步性，爰將原處分撤銷，
    由原處分機關就首揭法條之其他構成要件重行審酌後，另為
    適法處分之決定並無不法，原告徒執前詞，訴請撤銷，為無
    理由，應予駁回。
九、兩造其餘攻擊防禦方法均與本件判決結果不生影響，故不逐
    一論述，併此敘明。
據上論結，本件原告之訴為無理由，爰依行政訴訟法第98條第1
項前段，判決如主文。
中    華    民    國    97    年    9     月    24    日
                    臺北高等行政法院第二庭
                              審判長法  官  徐  瑞  晃
                                    法  官  畢  乃  俊
                                    法  官  陳  金  圍
上為正本係照原本作成。
如不服本判決，應於送達後20日內，向本院提出上訴狀並表明上
訴理由，如於本判決宣示後送達前提起上訴者，應於判決送達後
20日內補提上訴理由書（須按他造人數附繕本）。
中    華    民    國    97    年    9     月    24    日
                                    書記官  陳  可  欣


司法院資訊處製作；財團法人民間司法改革基金會備份。
